【裁判字號】    95,家上,6
【裁判日期】    950418
【裁判案由】    離婚
【裁判全文】
臺灣高等法院臺中分院民事判決  95年度家上字第6號
上  訴  人  乙○○
訴訟代理人  孔慶忠律師
被  上訴人  甲○○
上列當事人間請求離婚事件，上訴人對於中華民國94年11月24日
臺灣南投地方法院94年度婚字第164號第一審判決提起上訴，本
院於95年4月4日言詞辯論終結，判決如下：
    主      文
上訴駁回。
第二審訴訟費用由上訴人負擔。
    事實及理由
一、上訴人起訴主張：
（一）兩造於民國（下同）75年2月間結婚，因上訴人自幼失怙
      ，故婚後乃與被上訴人居住岳家，但動輒受岳家凌辱，惟
      均忍氣吞聲，迨79年間上訴人以貸款方式購得南投市○○
      路一一○號二樓之四住宅，並自岳家搬出，未料自此夫妻
      感情漸生不睦，雙方迭有爭執，被上訴人性情且突生變化
      ，並懷疑上訴人有外遇，凡事多疑，除在家中裝置竊聽器
      及電話錄音外，並請徵信社跟監上訴人；又上訴人有事於
      夜間外出，被上訴人即將房門自內反鎖，使上訴人返家無
      法進入，多次必須留宿辦公處所或自小客車內。
（二）兩造共育有兩男一女，因被上訴人家中無男子，乃將次子
      與被上訴人同姓，未料被上訴人未經上訴人同意，於84
      年間逕將長女及次子之戶籍遷往娘家，並以此為藉口經常
      攜子女居住娘家，甚於87年12月間以上訴人必須給付生活
      費始同意返家共同生活為由，向南投市調解委員會聲請調
      解，要求上訴人每月之薪資所得除酌留新臺幣 (下同）1
      萬元外，餘均交付被上訴人，上訴人為使家庭和諧，乃勉
      予同意簽署，詎被上訴人竟據以向鈞院聲請強制執行，使
      上訴人顏面盡失。
（三）88年九二一大地震造成上訴人前開住處被列全倒戶而無法
      居住，被上訴人即將子女與生活所需物品攜往娘家，為不
      影響子女就學，上訴人乃在南投市○○里○○路○段六○
      五號租屋，並於整理就緒後請被上訴人偕同子女返回共同
      生活，竟遭拒絕，復以存証信函通知，被上訴人亦置之不
      理。91年3月間上訴人再以貸款購得南投市○○里○○路
      四四三號房舍，嗣經再三請求被上訴人搬回同住，仍遭被
      上訴人拒絕。又自被上訴人於85年間懷疑上訴人有外遇時
      起，即與上訴人分房居住，且88年九二一大地震後被上訴
      人即長住娘家並將戶籍遷至該處，迄今與上訴人係處於分
      居狀態。上訴人並無外遇，係為增加收入，才在被上訴人
      離家期間，將房間分租給林姓女子。而依被上訴人之答辯
      內容，一再指陳上訴人無論對婚姻或家庭而言，均屬一無
      是處，且如此不堪，顯然兩造間歧見已深，感情出現無可
      復原之裂痕；且由被上訴人於鈞院調解及言詞辯論時，均
      表示只要上訴人給付金錢即同意離婚，初次調解時同意上
      訴人按月分期給付，第二次調解時即稱要一次付清三百萬
      元，言詞辯論時又謂要一次給付二百五十萬元，顯然被上
      訴人亦認兩造之婚姻已無再繼續維持之必要，只因上訴人
      無資力一次給付，而將責任全部歸責於上訴人，此益見被
      上訴人係藉婚姻之名義，而達羈絆上訴人之目的，兩造之
      婚姻有名無實，家庭亦名存實亡，應無再繼續維持之必要
      。
  (四)兩造自75年結婚迄今已19年餘，其中10年係處於分房分居之
    狀態，最近5年半之期間又未共同生活，且少有連繫與互動
    ，婚姻存續期間有關生活瑣事大部分是在口角爭執中度過，
    被上訴人甚在上訴人並未拒絕給付生活費用之情形下，以強
    制執行方式扣押上訴人薪資，足見兩造已成陌路，交惡程度
    已達水火不容，彼此之感情不僅早已破裂且盪然無存，顯無
    破鏡重圓再共同生活之可能，因而兩造之婚姻已生破綻。再
    依被上訴人之答辯內容，一再指陳上訴人無論對婚姻或家庭
    而言，均屬一無是處，且如此不堪，顯然兩造間歧見已深，
    感情出現無可復原之裂痕；且由被上訴人於鈞院調解及言詞
    辯論時，均表示只要上訴人給付金錢即同意離婚，初次調解
    時同意上訴人按月分期給付，第二次調解時即稱要一次付清
    三百萬元，言詞辯論時又謂要一次給付二百五十萬元，顯然
    被上訴人亦認兩造之婚姻已無再繼續維持之必要，只因上訴
    人無資力一次給付，而將責任全部歸責於上訴人，此益見被
    上訴人係藉婚姻之名義，而達羈絆上訴人之目的，兩造之婚
    姻有名無實，家庭亦名存實亡，無法再繼續維繫，此自屬「
    難以維持婚姻之重大事由」，為免有名無實之婚姻常此久往
    ，貽誤終生，爰依民法第1052條條第2項規定，請求判准上
    訴人與被上訴人離婚等語。並上訴聲明：求為判決：（一）
    原判決廢棄；（二）請准上訴人與被上訴人離婚；（三）第
    一、二審訴訟費用由被上訴人負擔。
二、被上訴人則辯以：
（一）上訴人所述均非事實，因上訴人自幼失怙，故鄉亦無居所
      ，故兩造婚後仍住在岳家，岳家父母待上訴人如子，上訴
      人退伍後無工作，被上訴人父親並委託他人為上訴人在南
      投市公所清潔隊覓得一職，嗣兩造之子女相繼出生，然上
      訴人花費未知節制，致被上訴人父親對其偶有叨唸，卻反
      讓上訴人誤認受岳家凌虐；80年年底兩造結束加工社營業
      ，上訴人生活由忙碌轉為悠閒，也想要多一點自由，一直
      吵著被上訴人購屋，82年間兩造遂經貸款購得房屋，搬出
      岳家，因當時長子已唸小學、長女就讀幼稚園，小兒無人
      照顧，故與上訴人商量後，長子、長女仍不轉學，小兒由
      岳母照顧；未料，上訴人搬出岳家後，因生活上無長輩監
      管，加上其工作之南投市公所清潔隊正逢改編，上訴人每
      日只上半天班，下午時間清閒，時與友人上ＫＴＶ唱歌、
      釣魚作樂，非但花費不貲，且對妻兒之生活不聞不問，因
      此被告每日需先至娘家接回三名子女後，再與子女一同返
      回住處料理家務，而上訴人則屢已在外填飽肚子才返家，
      是被上訴人絕非上訴人所言「經常藉故回娘家」。
（二）被上訴人於某日因任職之公司要開會臨時返家取資料，發
      現上訴人與一名曾姓女子單獨共處於家中，斯時被上訴人
      並未生疑，然自此家中電話費卻莫名暴漲，被上訴人為確
      定電話費用增加之原因，即於家中裝置錄音設備，無意間
      卻錄到上訴人與曾女交談外遇之事；而上訴人性情丕變後
      ，即未曾再給予被上訴人任何生活費用，家中所需之房貸
      、子女學費、補習費及生活費全靠被上訴人每月微薄薪水
      支應，被上訴人怎會有多餘金錢委請徵信社跟監上訴人。
（三）又上訴人常於接到友人邀約電話，即倉促離家，屢屢忘記
      攜帶鑰匙出門，若其立刻發覺返家，即在門前大聲吆喝，
      倘見兒女開門，上訴人就藉此責罵被上訴人；更有甚者，
      上訴人因忘記帶鎖匙出門，每每至半夜三更喝酒返家之際
      ，以叫喊、踢門之方式要家人開門，不僅吵醒家人，進入
      屋內後還會打罵被上訴人並叫醒熟睡中的兒女，摔擲家中
      物品，亦曾持菜刀作勢欲殺害全家人，是上訴人所稱夜間
      外出，被上訴人即將房門反鎖，實屬無稽之談。
（四）86年間上訴人未經詢問兒女意見，即將兒女戶籍遷回南投
      市○○路住處，並將兒女轉學，然兩造兒女根本無法適應
      新環境，上訴人亦未能善盡照顧、保護兒女之責任，被上
      訴人只好再將兒女戶籍遷回娘家併辦理轉學，以利兒女於
      放學時能有一安全之環境等待被上訴人下班，故被上訴人
      並未藉詞攜子返回娘家居住；又上訴人經常在兒女面前打
      罵被上訴人，時常驅趕被上訴人及已改從母姓之次子，也
      不准長子、長女回被上訴人娘家，被上訴人因不堪長年生
      活在上訴人打罵、驅趕之陰影之中，遂於87年11月3日經
      上訴人同意將銀行借款人更改為上訴人後，即行離開；豈
      料，同月9日凌晨一時三十分許，上訴人醉酒後返家，竟
      無故摔毀家中電話，復將熟睡中之兒女叫醒，掌摑長女梁
      詩佩，又持菜刀欲殺全家，次子王文宏報警後由半山派出
      所受理此案，被上訴人為免兒女日夜擔心，與渠等商議後
      ，即於同月12日攜兒女返回娘家暫時居住，想藉此給予上
      訴人反省之機會，然上訴人竟於被上訴人回娘家後，將房
      屋出租給一林姓女子居住，以方便接送該女子；嗣同年12
      月4日被上訴人攜同兒女返家，上訴人竟怒斥兒女：「既
      已搬出，為何再回來」云云，被上訴人見事態嚴重，隨即
      至南投市公所調解委員會申請調解，12月10日調解時，除
      成立夫妻願意和好之調解內容外，並經上訴人當場同意每
      月給付被上訴人生活費一萬八千四百元，然上訴人非但於
      同月二十六日將房屋分租予他人，至八十八年二月中旬，
      更拒絕給付生活費，甚至口出惡言，被上訴人在不得已情
      形下，只得向法院請求強制執行扣取上訴人薪資，實因上
      訴人說話不算話，置家庭及子女於不顧，怎能說是顏面盡
      失。
（五）88年1月9日被上訴人攜兒女返回竹林路住處，當晚上訴人
      自外攜同居女子返家後，竟一起坐在沙發上，無視兒女也
      在旁看電視，翌日上訴人即與同居女子搬出竹林路住家，
      同年發生九二一大地震，上訴人並未回家找尋、探視妻兒
      是否無恙，以及災後的生活安置情形，被上訴人於地震後
      因竹林路之房屋倒蹋，乃攜兒女與娘家父母借用營盤口土
      地公廟前廣場搭帳棚居住，88年10月15日由娘家父親向六
      叔租屋同住，嗣於同年10月28日被上訴人接獲上訴人之存
      證信函，要求被上訴人與兒女至上訴人租屋處居住，被上
      訴人遂於同月30日攜兒女前往上訴人所承租之南投市○○
      路○段六○五號租屋處與上訴人同住，然上訴人只準備一
      張躺椅、被單，要讓被上訴人與兒女棲身，而上訴人與同
      居女子竟然睡在隔壁六○七號房內，長子詢問上訴人應在
      何處洗澡、吃飯，上訴人大聲喝斥被上訴人：「那有為人
      母不知在何處煮菜、洗澡」，復稱：「洗澡去別人家洗、
      吃飯去別人家吃。」，如此惡劣之環境，兩造子女實無法
      適應，吵著要回被上訴人娘家，不得已被上訴人只好再度
      搬回娘家租屋處與娘家親人共同生活，並要上訴人將環境
      整理好再接被上訴人母子去住，但自此即無下文，直至法
      院文件無法送達上訴人，被上訴人經法院通知向戶政事務
      所請領上訴人最新戶籍謄本，方知上訴人已遷居南投市○
      ○路四四三號，惟上訴人始終未曾正式與被上訴人聯絡，
      或以他法告知被上訴人其已居住在芳美路四四三號之事實
      ，顯見原告本無意接回全家共同生活，怎能說：最近五年
      半之期間兩造未共同生活呢？
（六）上訴人前即曾訴請與被上訴人離婚，被原審以88年度婚字
      第142號判決駁回上訴人之訴，上訴人上訴後復經本院以
      88年度家上字第147號判決駁回上訴，而告確定；兩造婚
      姻乃肇因上訴人對於家庭及妻兒之冷漠及不關心，今再度
      起訴請求離婚，實無理由，請求判決駁回上訴人之訴，訴
      訟費用由上訴人負擔等語。
三、原審為上訴人敗訴之判決後，上訴人不服提起上訴，並上訴
    聲明：求為判決：（一）  原判決廢棄；（二）請准上訴人
    與被上訴人離婚；（三）第一、二審訴訟費用由被上訴人負
    擔。被上訴人則答辯聲明：求為判決：（一）上訴駁回；（
    二）第二審訴訟費用由上訴人負擔。
四、上訴人主張兩造為夫妻，婚後育有梁文俊、王文宏、梁詩佩
    三名子女，現婚姻關係仍存續中，又被上訴人自88年11月間
    攜同子女返回娘家後，即與上訴人分居兩地，迄今已近六年
    之事實，業據上訴人提出戶籍謄本二件為證，並為被上訴人
    自認在卷，上訴人該部分主張自堪信為真實。
五、上訴人另主張：兩造婚後原住居岳家，嗣買受竹林路房子，
    即自岳家搬出，然從此夫妻感情生變，被上訴人因懷疑上訴
    人有外遇，除在家中裝置竊聽器及電話錄音外，並請徵信社
    跟監上訴人，甚而於上訴人外出之際反鎖家門，致上訴人無
    法返家；且聲請法院強制執行上訴人之薪資，致上訴人顏面
    盡失；九二一大地震後，竹林路房屋倒蹋，被上訴人不願與
    上訴人住居在上訴人所承租之房屋，其後上訴人於九十一年
    三月間貸款購買芳美路之房屋，通知被上訴人前往同住，亦
    遭被告拒絕，兩造即便在地震前同住竹林路房屋期間，被上
    訴人亦經常攜兒女返回娘家，十年來與上訴人呈分居、分房
    狀態，兩造婚姻有名無實，且由被上訴人在本離婚事件調解
    、審理時，表明若上訴人交付金錢即同意離婚，可知被上訴
    人已無與上訴人繼續婚姻之意願等情。被上訴人固不否認在
    家中電話裝置錄音器材；於原告外出之際，鎖上家門；九二
    一大地震後，不願與上訴人住居在上訴人所承租之房屋，攜
    兒女返回娘家居住；聲請本院按月強制執行扣押上訴人薪資
    ；及自八十八年十一月間與上訴人分居迄今之事實，然辯稱
    ：伊未曾請徵信社跟監上訴人，某日伊因任職之公司要開會
    臨時返家取資料，發現上訴人與一名曾姓女子單獨共處於家
    中，又家中電話費莫名暴漲，為查明原因，始於家中電話裝
    置錄音設備，無意間卻錄到上訴人與曾女交談外遇之事；因
    上訴人經常外出忘記帶鑰匙，於半夜三更始酒醉返家，且以
    叫喊、踢門之方式要家人開門，不僅吵醒家人，進入屋內還
    會打罵被上訴人並叫醒熟睡中的兒女，摔擲家中物品；又上
    訴人時常驅趕被上訴人及次子離家，被上訴人遂於八十七年
    十一月十二日攜兒女返回娘家，上訴人竟將房間出租一林姓
    女子居住；九二一大地震後，被上訴人亦曾帶三名兒女至上
    訴人承租之房屋同住，但上訴人只提供一個房間，只準備一
    張躺椅、被單，要讓被上訴人及兒女棲身，環境甚差，兒女
    無法適應，始再返回娘家；因上訴人未依調解內容給付家庭
    生活費用，伊才聲請強制執行；上訴人購買芳美路的房子，
    並未通知伊前往同住，伊係法院通知請領上訴人之戶籍謄本
    時，始知悉上訴人已遷居芳美路之房子；兩造婚姻乃肇因上
    訴人對於家庭及妻兒之冷漠及不關心，上訴人前即曾訴請判
    決離婚，經法院判決敗訴確定，今再度起訴，實無理由等語
六、按夫妻之一方有民法第一千零五十二條第一項各款以外之重
    大事由，難以維持婚姻者，夫妻之一方得請求離婚；但其事
    由應由夫妻之一方負責者，僅他方得請求離婚；民法第一千
    零五十二條第二項定有明文。又民法第一千零五十二條第二
    項所稱「有前項以外之重大事由，難以維持婚姻者」，乃抽
    象的、概括的離婚事由，係民法親屬編於七十四年修正時，
    為因應實際需要，參酌各國立法例，導入破綻主義思想所增
    設，其目的在使夫妻請求裁判離婚之事由較富彈性。但其事
    由應由夫妻一方負責者，僅他方得請求離婚，是其所採者為
    消極破綻主義精神，而非積極破綻主義。關於是否為難以維
    持婚姻之重大事由，其判斷標準為婚姻是否已生破綻而無回
    復之希望。而婚姻是否已生破綻無回復之希望，則應依客觀
    的標準，即難以維持婚姻之事實，是否已達於倘處於同一境
    況，任何人均將喪失維持婚姻意欲之程度而定。至於同條但
    書所規定「難以維持婚姻之重大事由應由夫妻之一方負責者
    ，僅他方得請求離婚」，乃因如肯定有責配偶之離婚請求，
    無異承認恣意離婚，破壞婚姻秩序，且有背於道義，尤其違
    反自己清白（clean hands)之法理，有欠公允，同時亦與國
    民之法感情及倫理觀念不合，因而採消極破綻主義。然若夫
    妻雙方均為有責時，則應衡量比較雙方之有責程度，而許責
    任較輕之一方向應負主要責任之他方請求離婚，如雙方之有
    責程度相同，則雙方均得請求離婚，以符公平，且符合民法
    第一千零五十二條第二項規定之立法目的。換言之，婚姻以
    夫妻之共同生活為其目的，夫妻應以誠摯相愛為基礎，共同
    建立和諧美滿幸福之家庭。家庭之美滿，端賴夫妻雙方互敬
    、互愛、互信、互諒，始期有成。是婚姻是否難以維持，應
    斟酌破壞夫妻共同生活之具體情事，是否客觀上達於動搖夫
    妻之共同生活，致夫妻已喪失維持婚姻之意欲以為斷。倘兩
    造已無破鏡重圓之可能，能否謂無難以維持婚姻之重大事由
    ，自非無推求之餘地。此亦有最高法院86年度第2次民事庭
    會議、84年度台上字第1755號、91年度台上字第2023號、94
    年度台上字第1115號判決參照。是本件首應審酌者，為兩造
    婚後是否有難以維持婚姻之重大事由：經查：
（一）兩造自88年11月間分居迄今，已長達6年，就分居原因爭
      執不休，互相指摘錯在對方，且兩造於87年12月10日經由
      調解委員會成立調解，上訴人應按月給付被上訴人家庭生
      活費用，然上訴人仍未給付，被上訴人遂聲請原審按月強
      制執行扣押上訴人之薪資；另上訴人前即曾以不堪同居之
      虐待為由，訴請法院裁判與被上訴人離婚，經原審判決駁
      回上訴人之訴，上訴人上訴後復經本院判決駁回上訴，而
      告確定，有南投縣南投市調解委員會調解書、原審94年3
      月8日投院太94執義字第1794號執行命令、原審88年度婚
      字第142號民事判決、本院88年度家上字第147號民事判決
      均影本各一份在卷可稽，並經本院調上開離婚事件案卷查
      閱無誤，且為兩造所不爭執。另被上訴人於本離婚事件調
      解時，確實表明若上訴人一次給付300萬元，於審理中改
      稱一次給付250萬元，即同意協議離婚，亦有卷附調解程
      序筆錄、審理筆錄足參；是被上訴人亦無與上訴人維持婚
      姻之意願；兩造之婚姻已生破綻，客觀上已難以繼續維持
      ，堪予認定。
（二）按婚姻乃一男一女之兩性結合，以組織家庭，共同生活為
      目的，且夫妻生活貴在相互扶持，更應互相協力保持共同
      生活之圓滿及幸福，互負共營家庭及夫妻生活之義務，此
      為維繫婚姻所必要。而同居及互相扶助乃夫妻關係最重要
      之基礎，捨此則難期婚姻關係之穩定與健全。觀諸前情，
      兩造既於個性及生活方式上皆已形同陌路，顯然已無法經
      營夫妻之共同生活，婚姻中夫妻彼此扶持之特質蕩然無存
      ，更遑論心靈之契合。再斟酌婚姻關係中兩造交互指責，
      夫妻之間對簿公堂，且須透過法院之強制執行程序，始能
      交付家庭生活費用等雙方生活態度、性格、分居原因及其
      時間、雙方關係等綜合考量，應認兩造間存有難以維持婚
      姻之重大事由。上訴人堅持訴請離婚以結束有名無實之婚
      姻，顯見已無夫妻情愫存在，被上訴人雖於本院陳稱希望
      維持婚姻等語，惟其中不乏負氣、不甘之情緒在內，非純
      係基於對上訴人之愛意，夫妻間互敬、互愛、互信、互諒
      之基礎已失，揆諸前揭裁判要旨，依客觀的標準判斷，堪
      認兩造間之婚姻已生破綻而無回復之希望，足以構成民法
      第一千零五十二條第二項「難以維持婚姻之重大事由」。
七、本件次應審酌者，係本件婚姻之破綻，究應歸責於上訴人或
    被上訴人？雙方之有責程度為何？經查：
（一）兩造結婚之初，居住在被上訴人娘家即南投市○○路九十
      一號；於82年10月30日搬至南投市○○路110號二樓之四
      ；另上訴人在八十四年左右，承租南投市○○路○段605
      號二間房間，供做人造樹盆景之工作室及偶而休息之用；
      至88年發生九二一地震，兩造位於上開南投市○○路之房
      屋倒塌後，上訴人遂將彰南路二段605號的房屋當作居所
      。嗣上訴人於91年3月間購得南投市○○路443號即遷入居
      住迄今等情，業據兩造於本院準備程序陳明在卷。被上訴
      人陳稱兩造未分居前，共住竹林路房屋期間，某日被上訴
      人臨時返家發現上訴人與一曾姓女子單獨在屋內，且因電
      話費暴增，故於家中電話裝置錄音設備，無意間卻錄到上
      訴人與曾女交談外遇之事，為上訴人所不爭，且有錄音譯
      文一份在卷可稽。另上訴人自87年10月6日起即與在酒店
      上班之女子林素春於夜間頻通電話，上訴人並曾於87年11
      月左右將兩造之女位於竹林路110號二樓之房間出租與林
      素春；復代林素春承租其彰南路二段605號工作室的前方
      之609號房間；嗣又將其所購得南投市○○路443號部分出
      租予林素春；上訴人並接送該女子上、下班，與該女子同
      上美容院等情；有被上訴人提出之通聯紀錄一份、上訴人
      與林姓女子同在汽車內、與林姓女子上美容院之照片附卷
      可參，亦為上訴人所不爭執。再者，林素春位於彰南路
      609號房子內擺放堆置兩造所有酒櫃、電視、錄放影機、
      時鐘、電風扇、床單、餐桌椅、鍋盤等日常居家用品（見
      被上訴人於原審提出證物之證十三照片）；另兩造位於竹
      林路之主臥房內吊掛非被上訴人所有之女性內衣、內褲；
      而林素春房間內亦隨意丟置上訴人之衣服等情，此有被上
      訴人於原審所提之被證十三照片可證。足證上訴人與在酒
      家上班之林姓女子過從甚密，已逾越一般男女朋友間交往
      之程度。上訴人雖稱：林姓女子在酒家上班，那時候被上
      訴人與孩子搬回娘家，伊將房間出租給林姓女子，以增加
      收入，打電話係為了與林姓女子商談出租房間之事，伊與
      林姓女子同在一部車內，係伊每天載林姓女子上、下班，
      林姓女子給伊車資二百元云云；惟查，被上訴人係於87年
      11月3日始離家，然依通聯紀錄所示，上訴人自87年10月6
      日起即與林姓女子頻頻通電話，至同月31日止，通話次數
      有25次之多，且大部分在夜間；上訴人所辯核無可採。則
      被上訴人因而懷疑上訴人外遇，乃屬合理之懷疑，夫妻間
      若感情生變，亦係肇因於上訴人先對婚姻不貞。
（二）證人即兩造次子王文宏於原審到庭亦證稱：「住竹林路房
      子的時候，爸爸常上酒家，半夜才回家，媽媽去找他，他
      才回來，回來後就對我們發脾氣，會打媽媽，也會動手打
      我們小孩，會罵髒話。」，是上訴人於下班後本應盡量撥
      空善盡為人夫、為人父之責任，其竟夜間外出酒家尋歡，
      縱情不良之聲色場所，被上訴人基於安全性考量逕行將家
      門上鎖，自屬常情常理，上訴人半夜返家不思悔過，更擾
      亂妻兒作息，不得其門而入，亦屬咎由自取。
（三）再者，兩造間縱使相處不睦，既共同育有三名子女，上訴
      人且有正常之工作，其將薪資供應家庭生活所需，用以扶
      養子女，乃其應盡之責任，其竟拒絕給付家庭生活費用，
      致被上訴人須透過法院強制執行程序始能取得，顯有不該
      之處。上訴人雖主張係被上訴人未依調解內容之約定，返
      家同住，其才拒絕給付生活費云云，惟兩造成立調解，調
      解內容係記載上訴人應按月給付被上訴人生活費一萬八千
      四百元，可知兩造成立調解前，上訴人已有未善盡給付家
      庭生活費用之情形，否則被上訴人自無須聲請調解；又上
      開調解內容並未記載給付生活費係以被上訴人返家為條件
      ，且上訴人自承其未依調解內容給付，是被上訴人依法聲
      請強制執行扣押上訴人之薪資，乃其權利之正當合法行使
      ；上訴人若顧及自己之顏面，只須按月自動交付被上訴人
      生活費即可，其未善盡自己之責任在先，縱使顏面受損，
      亦係其可得知而自願承擔之結果，自難據此而為有利於己
      之主張。
（四）九二一大地震後被上訴人曾攜兒女前往上訴人所承租之南
      投市○○路○段六○五號租屋處與上訴人同住，然上訴人
      只準備一張躺椅、被單，提供一個房間供被上訴人與兒女
      棲身，環境甚差，此據被上訴人提出照片為證；復據證人
      即兩造次子王文宏於原審到庭證稱：「媽媽有帶我們去住
      那裡，那裡很亂，晚上有蚊子叮我們，我們三個小孩睡一
      張氣墊床，環境很髒，地上都是木屑，空氣也很糟，都是
      木頭味道；那裡只有一間房間，是爸爸的工作室，爸爸就
      讓我們住那裡，隔壁還有一個房間，爸爸睡那裡，媽媽和
      我們同睡一起；我們住了幾天我忘記了，後來因為那裡實
      在太亂了，我和哥哥姐姐不想再住那裡，我們就回外公外
      婆家住。」等語，核與被上訴人所述相符。則於地震天災
      之際，上訴人提供之處所既不適宜居住，被上訴人能為孩
      子尋得更適當之場所，顧及幼小子女之利益，因而返回娘
      家，等待上訴人積極為妻兒妥善安排永久可居住之地點，
      亦無可歸責之處。上訴人雖主張其嗣於91年3月間，再以
      貸款購得南投市○○里○○路四四三號房舍，經請求被上
      訴人搬回同住，仍遭被上訴人拒絕。然上情為被上訴人所
      否認，辯稱：上訴人不曾告知有買新屋，係伊去戶政事務
      所請領上訴人之戶籍謄本始知悉上訴人遷居芳美路四四三
      號，伊心想竹林路之房屋係兩造共同所購買，上訴人尚一
      直驅趕伊離家，芳美路之房子係上訴人單獨所買，怎麼可
      能讓伊母子住等語。則上訴人就所主張已通知被上訴人前
      往芳美路房屋同住一節，並未舉證證明，其主張尚難採信
      。又兩造失和，被上訴人因而攜兒女返回娘家，上訴人不
      思修復夫妻情感，竟趁機將房間出租給在酒家上班之林姓
      女子，孤男寡女同住一屋，自足造成被上訴人情感受創；
      又上訴人購買芳美路房屋後，仍將該屋一、二樓分租給前
      述之林姓女子迄今，為上訴人自承在卷，其未去除被上訴
      人心中之疑慮，以行動證明自己對被上訴人夫妻情感之忠
      貞，亦未誠心邀請被上訴人前往共同生活，復未自動履行
      給付家庭生活費用之責任，衡情難期被上訴人應自動前往
      與其同住，兩造因而分居多年，情感愈加疏離，而難回復
      ，顯可歸責於上訴人。被上訴人雖然經常返回娘家，或可
      認有未細心經營婚姻之處，然綜合上情，兩相比較，造成
      兩造間婚姻無法挽回之事由，上訴人之責任顯較被上訴人
      為重。是揆諸上開判決意旨，上訴人據此以兩造間有難以
      維持婚姻之重大事由存在，請求判決離婚，洵非有理，尚
      無從准許。
八、綜上以觀，兩造婚姻縱有難以維持之重大破綻，上訴人之可
    歸責事由較被上訴人為重，揆諸前揭說明，其訴請離婚，即
    無理由，應予駁回。原審為上訴人敗訴之判決，於法自無不
    合。上訴意旨指摘原判決不當，求予廢棄改判，為無理由，
    應予駁回。
九、至兩造其餘之攻擊防禦方法及未經援用之證據，經本院斟酌
    後，認為均不足以影響本判決之結果，自無逐一詳予論駁之
    必要，併此敘明。
十、據上論結，本件上訴為無理由，依民事訴訟法第449條第1項
    、第78條，判決如主文。
中    華    民    國    95    年    4     月    18    日
                    民事第二庭審判長法  官  童有德
                                    法  官  蔡秉宸
                                    法  官  翁芳靜
以上正本係照原本作成。
如對本判決上訴，須於收受判決送達後20日內向本院提出上訴書
狀，其未表明上訴理由者，應於提出上訴後20日內向本院提出上
訴理由書（須按他造人數附具繕本）。
上訴時應提出委任律師為訴訟代理人之委任狀。具有民事訴訟法
第466條之1第1項但書或第2項之情形為訴訟代理人者，另應附具
律師及格證書及釋明委任人與受任人有該條項所定關係之釋明文
書影本。
                                    書記官  許美惠
中    華    民    國    95    年    4     月    19    日
                                                      Ｂ


司法院資訊處製作；財團法人民間司法改革基金會備份。
